【裁判字號】    91,上訴,3558
【裁判日期】    920227
【裁判案由】    強盜等
【裁判全文】
臺灣高等法院刑事判決                          九十一年度上訴字第三五五八號
    上  訴  人  臺灣新竹地方法院檢察署檢察官
    上  訴  人  甲○○
    即  被  告
    被      告  乙○○
    共      同
    指定辯護人  本院公設辯護人  郭書益
右上訴人因被告強盜等案件，不服臺灣新竹地方法院九十一年度訴字第五七六號，中
華民國九十一年十月十八日第一審判決（起訴案號：臺灣新竹地方法院檢察署九十一
年度偵字第三九一０號、第四四０七號；移送併案審理案號：臺灣新竹地方法院檢察
署九十一年度偵字第六０八二號），提起上訴，本院判決如左：
    主  文
原判決撤銷。
乙○○連續竊盜，累犯，處有期徒刑伍月，扣案之鑰匙壹支（短支）沒收；又共同連
續意圖為自己不法之所有，而搶奪他人之動產，累犯，處有期徒刑參年拾月，褫奪公
權參年；應執行有期徒刑肆年，褫奪公權參年，扣案之鑰匙壹支（短支）沒收。
甲○○共同連續意圖為自己不法之所有，而搶奪他人之動產，處有期徒刑參年，褫奪
公權參年。
    事  實
一、乙○○有賭博前科，並於民國八十三年間因肅清煙毒條例案件，經臺灣新竹地方
    法院判處有期徒刑三年四月確定，於八十五年七月三日假釋，所餘刑期縮短後於
    八十七年四月七日屆滿，未經撤銷假釋。仍不知悔改，竟基於意圖為自己不法所
    有之概括犯意，連續於附表一所示之時間、地點，竊取辛○○所有之皮包乙只，
    及己○○所有之機車乙輛，其竊盜方法及所竊得之財物均詳如附表一所示，得手
    後將竊得之現金花用，金融卡持至新竹市○○路某郵局提款機欲詐領款項，惟因
    不知密碼而未果，機車則交由不知情之其兄甲○○騎用，其餘之皮包、信用卡、
    證件、及行動電話等物則棄置於新竹市大潤發賣場附近之河川地。
二、乙○○另基於意圖為自己不法所有之概括犯意，獨自於如附表二編號一所示之時
    間、地點，騎用車號不詳之機車，趁子○○將其所有之皮包放置於機車座椅尚不
    及防備之際，搶奪子○○所有之皮包乙只，得手後逃逸，搶得之物品亦詳如附表
    二編號一所示。另甲○○亦與乙○○共同基於意圖為自己不法所有之概括犯意，
    二人共同於如附表二編號二至七所示之時間、地點，或由甲○○騎乘其所有之Ｊ
    ＯＪ─二七三號重機車（已轉售他人）搭載乙○○，或由乙○○騎乘甲○○向龍
    惠如借得之ＭＷＶ─四九七號機車後載甲○○，或由甲○○騎用乙○○竊得之Ｈ
    ＰＷ─０一八號機車後載乙○○，二人均戴全罩式安全帽，在新竹縣湖口鄉○○○路物色婦女作為搶奪對象，再以將機車緩慢靠近被害人後，由乘坐於後座之人
    乘各該婦女不及防備之際，出手搶奪取被害人之皮包，得手後逃逸，得款均由乙○○、甲○○二人朋分花用，搶得之皮包、證件等其他物品，則均棄置於不詳地
    點，彼等搶奪之詳細時間、地點、被害人、及搶得財物，均詳如附表二編號二至
    七所示。至彼等於附表二編號七所示之時間、地點搶奪丙○○得手後，由甲○○
    騎車搭載乙○○前駛逃逸時，丙○○上前拉住乙○○衣領追趕，奔跑拖行約五公
    尺後，因失去平衡跌倒，甲○○所駕駛之機車亦撞及由不詳民眾所駕駛之汽車，
    旋為民眾圍捕並經警據報在新竹縣湖口鄉○○街三十五號前當場查獲，而循線查
    獲上情，並扣得乙○○所有竊取前開機車所用之鑰匙一支（短支）。
三、案經壬○○、丙○○告訴及新竹縣警察局竹北分局報請臺灣新竹地方法院檢察署
    檢察官偵查起訴。
    理  由
一、前揭犯罪事實，業據被告乙○○、甲○○二人自白不諱，核與被害人及告訴人辛○○、己○○、戊○○、癸○○、庚○○、丁○○○、壬○○、丙○○、及子○○所指述失竊及遭搶之被害情節相符，並經證人龍忠政、龍惠如證述在卷，復有
    贓物認領保管單四紙、照片、診斷證明書、車籍作業查詢認可資料、及扣案之鑰
    匙乙支可稽，被告等之自白具任意性且均核與事實相符；又被告乙○○自機車後
    座伸手搶奪被害人丙○○之錢包時，雖因未能得手而下車繼續搶奪，並與被害人
    相互拉扯該只錢包，然並未毆打被害人，亦未與被害人之肢體接觸，業據被害人
    丙○○迭次供明在卷，被告乙○○所為在客觀上顯然未達致使被害人不能抗拒之
    程度，自仍屬搶奪行為；綜上所述，本案事證明確，被告二人之犯行均堪以認定
    。
二、核被告乙○○、甲○○所為，均犯刑法第三百二十五條第一項之搶奪罪及同條第
    三項、第一項之搶奪未遂罪（附表二編號六、被害人壬○○部分）。被告乙○○
    另犯刑法第三百二十條第一項之竊盜罪。被告乙○○、甲○○對於如附表二編號
    二至七部分之搶奪犯行，互有犯意連絡及行為分擔，均屬共同正犯。被告二人先
    後多次搶奪既遂、未遂等犯行，時間緊接，又均係觸犯基本構成要件相同之罪名
    ，顯係出於概括犯意反覆實施，均屬連續犯，應依刑法第五十六條規定論以搶奪
    既遂一罪，並加重其刑。被告乙○○之兩次竊盜犯行，時間緊接，手段雷同，又
    均係觸犯犯罪構成要件相同之罪名，亦係基於概括犯意反覆實施，自應依連續犯
    之規定以一罪論，並依法加重其刑。被告乙○○所犯前開竊盜罪與搶奪罪間，行
    為態樣互殊，犯罪構成要件亦不相同，應予分論併罰。被告乙○○如附表二編號
    一部份之搶奪犯行，雖未經起訴，然與經起訴之搶奪犯行有連續犯之裁判上一罪
    關係，為起訴效力所及，本院自得一併審判。被告乙○○於八十三年間因肅清煙
    毒條例案件，經臺灣新竹地方法院判處有期徒刑三年四月確定，於八十五年七月
    三日假釋，所餘刑期縮短後於八十七年四月七日屆滿，未經撤銷假釋，有本院被
    告全國前案紀錄表可徵，其於五年內，再犯有期徒刑以上之上開二罪，均應依累
    犯規定加重其刑。
三、原判決對被告二人予以論科，固非無見，惟查：(1)按刑法上之牽連犯，係指行為
    者意念中祇欲犯某罪，而其實施犯罪之方法，或其實施犯罪之結果，觸犯行為人
    目的行為以外之其他罪名而言。牽連犯的數行為間，有無方法或結果行為與目的
    行為之牽連關係存在，並應參酌行為時客觀的事實以為決定，亦即在客觀上認其
    方法或結果行為，與犯罪之目的行為，有不可分離之直接密切關係，始克成立（
    最高法院七十九年台上字第五四七號判例）。被告乙○○竊取機車時，僅係單純
    供代步之用，主觀上並無以竊取機車作為搶奪工具之犯罪意念，業據被告乙○○
    供明在卷（本院卷第四十一頁、及九十二年二月十一日審判筆錄），且由客觀行
    為觀察，騎竊取機車之犯行與搶奪犯行，在方法行為與犯罪之目的行為之間，亦
    無不可分離之直接密切關係可言，故被告乙○○竊盜機車之犯行與搶奪犯行間，
    自不成立牽連犯。原判決見不及此，將其兩次連續竊盜犯行強行割裂，並將竊盜
    機車犯行論為搶奪罪之牽連犯，其適用法則自屬不當。(2)數罪併罰案件，必先按
    所犯各罪分別宣告罪刑後，再依刑法第五十一條各款規定定其應執行刑，故定執
    行刑不能逾越宣告刑之範圍；本件原判決主文對被告乙○○所犯竊盜及搶奪二罪
    均未宣告褫奪公權，乃於定執行刑時諭知褫奪公權四年，非但無所依據，亦顯屬
    違法。(3)原判決未及審酌被告乙○○搶奪被害人子○○部分之犯行，亦嫌未洽。
    (4)原審法院九十一年十月三日之審判筆錄、及九十一年十月十八日之宣判筆錄，
    均未經審判長簽名，亦有未合。(5)原判決已認定被告乙○○為累犯並加重其刑，
    然未引用刑法第四十七條規定，致該論斷失其依據，亦非允洽。被告甲○○以原
    判決量刑過重為由提起上訴，及檢察官對於被告二人是否成立準強盜罪部分不服
    ，提起上訴，雖均無理由（準強盜罪部分詳如後述），然原判決既有可議，自屬
    無法維持，應由本院將原判決撤銷，另為適法之諭知。爰審酌被告二人年輕力壯
    ，不思自食其力，竟以婦女為搶奪對象，所為已嚴重危害社會治安，被告乙○○
    另犯竊盜罪之犯罪情節，所造成之損害，及被告二人之素行、智識程度、犯罪後
    坦承犯行，已知錯誤，態度尚佳等一切情狀，分別量處如主文第二、三項所示之
    刑，被告乙○○部分並定其應執行刑。又本院依被告等所犯搶奪罪之性質，認有
    褫奪公權之必要，爰並均宣告褫奪公權三年。
四、扣案之鑰匙一支（短支），係被告乙○○所有並供犯竊盜罪所用之物，業據其供
    明，依法宣告沒，至另扣案之（長支）鑰匙一支，雖為被告乙○○所有，然並非
    供犯罪所用，爰不予沒收，併予敘明。
五、公訴意旨另以：被告甲○○及乙○○搶奪被害人丙○○大皮包內之錢包時（附表
    二編號七部分），由乙○○下車徒手搶奪，為丙○○發覺，雙方發生拉扯，致吳
    於得手後，迅速坐上被告甲○○機車欲逃離現場時，被丙○○上前拉住乙○○衣
    領，詎乙○○、甲○○為防護贓物並脫免逮捕，共同基於準強盜之犯意，由甲○○駕駛機車，繼續往前行駛，將丙○○拖行約五百公尺，乙○○則出手將丙○○
    推打掉落馬路中央，致丙○○又受有右側腹壁擦傷等情，因認被告二人涉有刑法
    第三百二十九條之準強盜罪罪嫌。經查：
  (1)按刑法第三百二十九條之準強盜罪，以竊盜或搶奪，因防護贓物、脫免逮捕或湮
    滅罪證而當場施強暴脅迫為要件，是行為人主、客觀上須以實施強暴、脅迫之積
    極手段，以達防護贓物、脫免逮捕或湮滅罪證之目的，始屬相當，如欠缺此項手
    段、目的關係，即難以本罪相繩（參見最高法院四十三年度台上字第六七０號判
    決、八十八年度台上字第二一八三號判決意旨）。
  (2)訊據被告甲○○及乙○○均堅決否認有前開準強盜犯行，被告乙○○辯稱丙○○
    抓住其衣領，其並未將丙○○撥開，係丙○○因重心不穩自行跌倒等語；被告甲○○辯稱：僅看到乙○○跟被害人拉扯，乙○○上車後即往前行駛，其餘並不知
    情等語。
  (3)公訴人認被告等涉有準強盜之犯行，係以被害人丙○○於警訊中供述為其主要之
    論據。惟查被害人丙○○抓住被告乙○○衣領後，係跟隨機車奔跑拖行約五公尺
    即跌倒乙節，業據被害人丙○○於警訊、原審、及本院調查時供述綦詳（偵字第
    三九一０號卷第二十八頁反面、原審卷第四十九頁、本院卷第四十九頁），且案
    發地點為新竹縣湖口鄉○○街五十三號前，被告等遭查獲之地點在民生街三十五
    號前，距離不遠，顯不至於相距五百公尺，故而被害人丙○○在偵查中之筆錄記
    載遭拖行約五百公尺，及起訴書記載被害人遭拖行五百公尺部分，均顯然與事實
    不符。次查被害人丙○○在警訊中雖曾指稱在被搶時遭乙○○毆打，及抓住乙○○衣領遭拖行時，係遭乙○○出手打落到馬路中間等語（偵查卷第二十九頁反面
    ）；惟被害人丙○○在偵查中即供稱：「當天我有受到驚嚇，關於我於警訊中指
    訴對方打我乙節，應該修正為雙方拉扯推擠。」，及「被告搶得手後即上機車，
    已發動要離去，我就上前去拉後面那個人的衣領，但機車繼續開，我就被牽著走
    ，... 後來我就重心不穩，自己掉下來了，所以右手及右腹部受有擦傷。（被告
    有無推你？）我不記得了，這很難界定，因我掉下來是一瞬間的事。」等語（偵
    查卷第八十三、八十四頁）；嗣於原審中供稱「... 我的皮包被乙○○搶走，我
    就抓住他的後衣領，當時已經坐上甲○○的車子，我拉著他的後衣領，... 被告
    所騎的車子當初還在行進中，被拖著走約五公尺，怎麼掉下來的不記得了，因為
    一場混亂中。」，及其係掉下來後才受傷等語（原審卷第四十九頁）；另於本院
    調查時並供稱：「... 騎車的人就直直開，我捉他衣領跟著車半拖半跑約五公尺
    ，因為很不穩我就掉下來，我仔細回想，乙○○並沒有打我，我不能確定他有無
    用手揮我，他手有無動，我沒印象，我跌倒就直接趴在地上，後來驗傷，手肘應
    是我跌倒用手撐地造成，腹部傷也是我跌倒造成，其他的就是小小的擦傷，當時
    因為很氣憤又受傷才覺得滿嚴重的。」等語綦詳（本院卷第四十九頁）；又依卷
    附診斷證明書及照片（偵查卷第三十四頁、第八十六頁）所示，被害人丙○○右
    側前臂及右側腹壁所受之擦傷，亦應非遭毆打所致，而與被害人供述係跌倒後造
    成之情節吻合；故就被害人丙○○前後所為之供述情節，再參諸丙○○在機車已
    經發動行駛時，抓住被告乙○○衣領跟隨機車奔跑拖行之情況下，本極易因本身
    重心不穩而跌倒等情形綜合以觀，被害人丙○○在警訊中之指訴仍無法證明確與
    事實相符，自屬不能證明被告乙○○有出手推打或撥開丙○○之強暴行為。至於
    被害人雖因此跌倒受傷，惟被告二人既未實施強暴、脅迫之積極手段，以達防護
    贓物、脫免逮捕或湮滅罪證之目的，揆諸前揭說明，仍與刑法第三百二十九條準
    強盜罪之犯罪構成要件不相適合，不能遽以該罪相繩。惟公訴意旨所指被告等涉
    嫌準強盜部分之犯行，與前開搶奪被害人丙○○部分之犯行，有實質上一罪之關
    係，故不另為無罪之諭知。
  (4)原判決關於此部分論述之理由雖未盡允當，結論則仍無不合，檢察官上訴意旨仍
    漫詞指摘原判決此部分認定事實不當，亦無理由。
六、被告乙○○下手搶奪被害人丙○○之皮包時，雖因與丙○○拉扯爭奪皮包而致丙○○之幼子張泓偉跌倒受傷，丙○○亦因追趕被告時跌倒受傷，然被害人丙○○
    業於偵查中撤回告訴（偵查卷第八十四頁），檢察官亦未就此部分起訴，自不在
    本院所得審判之範圍；至於被告乙○○竊得被害人辛○○之金融卡，持以提款因
    不知密碼而未果部分，因刑法第三百三十九條之二第一項之利用自動付款設備詐
    欺罪並無處罰未遂犯之規定，此部分尚不成立犯罪；均一併敘明。
據上論斷，應依刑事訴訟法第三百六十九條第一項前段、第三百六十四條、第二百九
十九條第一項前段、刑法第三百二十條第一項、第三百二十五條第一項、第二十八條
、第五十六條、第四十七條、第五十一條第五款、第三十七條第二項、第三十八條第
一項第二款、罰金罰鍰提高標準條例第一條前段，判決如主文。
本案經檢察官周志榮到庭執行職務。
中      華      民      國    九十二    年      二      月    二十七    日
                              臺灣高等法院刑事第二十三庭
                                  審判長法  官  黃  瑞  華
                                        法  官  陳  坤  地
                                        法  官  宋      祺
右正本證明與原本無異。
如不服本判決應於收受送達後十日內向本院提出上訴書狀，其未敘述上訴之理由者並
得於提起上訴後十日內向本院補提理由書（均須按他造當事人之人數附繕本）。
                                        書記官  蔡  慧  娟
中      華      民      國    九十二    年      二      月    二十七    日
附錄：本判決論罪科刑法條全文
刑法第三百二十條第一項
意圖為自己或第三人不法之所有，而竊取他人之動產者，為竊盜罪，處五年以下有期
徒刑、拘役或五百元以下罰金。
刑法第三百二十五條第一項
意圖為自己或第三人不法之所有，而搶奪他人之動產者，處六月以上五年以下有期徒
刑。
附表一：
┌──┬────┬─────┬─────┬─────────────┐
│編號│時    間│地      點│被  害  人│竊盜財物及方法            │
├──┼────┼─────┼─────┼─────────────┤
│一  │91.6.26 │新竹市北大│辛○○    │竊取被害人置於機車上之皮  │
│    │下午六時│路第三信用│          │包乙只（內有新台幣約五、  │
│    │許      │合作      │          │六十元、信用卡 三張、金融 │
│    │        │          │          │卡乙張、身份證乙張）      │
├──┼────┼─────┼─────┼─────────────┤
│二  │91.7.4  │新竹縣新豐│己○○    │以乙○○所有之鑰匙乙支（短│
│    │上午八時│鄉圓山村新│          │支），竊取ＨＰＷ－○一八  │
│    │許      │興路四五一│          │號重機車                  │
│    │        │巷十三弄三│          │                          │
│    │        │號一樓前  │          │                          │
└──┴────┴─────┴─────┴─────────────┘
附表二：
┌──┬────┬──────┬───┬───┬────────────┐
│編號│時    間│地      點  │被害人│行為人│  所得財物（新台幣）    │
├──┼────┼──────┼───┼───┼────────────┤
│一  │91.6.23 │新竹市北區水│子○○│乙○○│皮包乙只（內有三千元、提│
│    │凌晨二時│田街一四六號│      │      │款卡乙張、汽車駕照乙張、│
│    │許      │前          │      │      │機車行照乙張）          │
├──┼────┼──────┼───┼───┼────────────┤
│二  │91.6.4上│新竹縣湖口鄉│戊○○│乙○○│皮包乙只（內有五百元）  │
│    │午十一時│中和街與達生│      │甲○○│                        │
│    │十七分許│路口        │      │      │                        │
│    │        │            │      │      │                        │
├──┼────┼──────┼───┼───┼────────────┤
│三  │91.7.2下│新竹縣湖口鄉│癸○○│同右  │皮包乙只（內有三千九百元│
│    │午四時五│達生路與民生│      │      │、提款卡三張、信用卡乙張│
│    │十分許  │街口        │      │      │、分證一張、汽機車駕照各│
│    │十分許  │            │      │      │一張、印章兩枚、郵局儲金│
│    │        │            │      │      │簿乙本）                │
├──┼────┼──────┼───┼───┼────────────┤
│四  │91.7.4下│新竹縣湖口鄉│庚○○│同右  │皮包乙只（內有六百餘元、│
│    │午三時許│天主教湖口仁│      │      │健保卡二張、鑰匙乙串）  │
│    │        │慈醫院急診室│      │      │                        │
│    │        │對面        │      │      │                        │
├──┼────┼──────┼───┼───┼────────────┤
│五  │91.7.4下│新竹縣湖口鄉│吳謝桂│同右  │皮包乙只（內有四百元）  │
│    │午三時五│民權街與達生│英    │      │                        │
│    │分許    │路口        │      │      │                        │
├──┼────┼──────┼───┼───┼────────────┤
│六  │91.7.4下│新竹縣湖口鄉│壬○○│同右  │皮包乙只，因壬○○抗拒拉│  │
│    │午三時二│德盛村成功路│      │      │扯而未得手              │        │
│    │十分許  │與國光街口  │      │      │                        │        │
├──┼────┼──────┼───┼───┼────────────┤
│七  │91.7.4下│新竹縣湖口鄉│丙○○│同右  │小皮包乙只（內有二千元、│
│    │午三時三│仁勢村民生街│      │      │信用卡五張、金融卡乙張）│
│    │十分許  │五十三號湖口│      │      │                        │
│    │        │市場旁      │      │      │                        │
└──┴────┴──────┴───┴───┴────────────┘


司法院資訊處製作；財團法人民間司法改革基金會備份。
